臺灣高等法院臺中分院刑事判決　　　　　　　　　九十一年度上訴字第一六二○號
　　上　訴　人
　　即　被　告　甲○○
右列上訴人因常業重利案件，不服臺灣南投地方法院九十一年度訴字第二七○號，中
華民國九十一年七月十五日第一審判決（起訴案號：臺灣南投地方法院檢察署九十一
年度偵字第一二四四號）及移送併辦（九十一年度偵字第一七七二號），提起上訴，
本院判決如左：
    主      文
上訴駁回。
    事      實
一、甲○○於民國八十六年間，因妨害自由案件，經臺灣臺中地方法院八十六年度訴
    字第一七八六號判處有期徒刑二年，嗣經撤回上訴確定，甫於九十年六月十一日
    縮刑期滿執行完畢。詎甲○○仍不知悔改，竟夥同林文智（另經原審判處有期徒
    刑六月，緩刑三年在案）共同基於常業重利之犯意聯絡，以臺中縣沙鹿鎮中華電
    信公司附近某處為聯絡處所，由甲○○自九十一年二月間某日起，分別在中國時
    報刊登「５萬內，免押免保，女性經營，李媽媽，0000－000000號」
    ；自由時報刊登「身份證信貸，保密，息低，00－0000000號」之分類
    廣告，招徠急需現金週轉之戊○○、丙○○、乙○○等不特定人與甲○○聯絡，
    俟借款人撥打上開廣告之電話後，甲○○再自稱「馬先生」，並要求對方留下聯
    絡電話以便約定見面、付款之細節，林文智則自同年二月底某日起，以月薪新臺
    幣（下同）二、三萬元之代價，受僱於甲○○，共同擔任放款及收取利息之工作
    。而甲○○與借款人相約見面後，即以預扣第一期利息之方式，取得與原本顯不
    相當之重利。其貸款及收取重利詳情如下：
　　(1)於九十一年三月十四日下午二時許，甲○○與借款人戊○○相約在彰化縣彰化
      市○○路一八○號「道周醫院」停車場見面，戊○○借款三萬元，利息約定每
      十天為一期，一期收取六千元，惟第一期利息以三千元計算（折算日息為百分
      之一，年息為百分之三百六十），並預扣第一期利息，且要求戊○○簽發面額
      七萬元之本票一張作為擔保，同時扣留戊○○之身分證。
　　(2)於九十一年（原審誤載為九十年）三月二十六日上午九時三十分許，甲○○、
      林文智與借款人丙○○相約在南投縣南投市家樂福量販店二樓停車場見面，丙○○借款六萬元，利息約定每十天為一期，一期收取一萬五千元（折算日息為
      百分之二‧五，年息為百分之九百），並預扣第一期利息，且要求丙○○簽發
      面額二十四萬元之本票一張作為擔保，同時扣留丙○○之駕駛執照及戶口名簿
      。
　　(3)先後於九十一年三月二十八日、同年四月二日，甲○○、林文智在不詳地點與
      借款人乙○○相約見面，乙○○分別借款一萬五千元，利息約定每十天為一
      期，一期收取一千五百元（折算日息為百分之一，年息為百分之三百六十），
      並預扣第一期利息，且要求乙○○簽發面額三萬元之本票一張作為擔保；借
      款二萬元，利息約定每十天為一期，一期收取三千元利息（折算日息為百分之
      一‧五，年息為百分之五百四十），並預扣第一期利息，且要求乙○○簽發面
      額六萬元之本票一張作為擔保，同時扣留乙○○之身分證。
　　　甲○○、林文智以上開方式收取超過法定年息百分之二十而與原本顯不相當之
      重利供人告貸，並恃此維生，以此為常業。嗣因丙○○遭家人發現上情，其為
      免受重利所累，遂聯絡甲○○二人表示欲返還借款並報警處理，為警於同年四
      月四日上午十時三十分許，在南投市○○路四七八號前查獲依約前往取款之甲○○、林文智，並在甲○○所駕駛車牌號碼三Ｊ—一七二六號自用小客車內扣
      得甲○○所有書寫「戊○○」之薪資信封袋（內裝戊○○所簽發本票一張及身
      分證）、書寫「乙○○」之薪資信封袋（內裝乙○○所簽發本票二張及身分證
      ）各一紙、載有「需要現金嗎？５萬內，免押、免保，可分期、馬上放款，江
      代書，○九二五—二七一四五六號」字樣之大型廣告貼紙四十三張、甲○○所
      有之行動電話（ＮＯＫＩＡ８２５０、ＮＯＫＩＡ３３１０）二具、林文智所
      有之行動電話（ＮＯＫＩＡ８２５０）一具及木棍一支。
二、案經南投縣警察局南投分局報請臺灣南投地方法院檢察署檢察官偵查起訴及移送
    併案審理。
    理      由
一、上訴人即被告甲○○經本院傳喚未到庭，在本院未提出其他有利之證據及辯解，
    茲查被告甲○○確有以收取重利之方式供被害人戊○○、丙○○、乙○○等人告
    貸之事實，據其於警訊、偵查及原審審理中供認不諱，核與共犯林文智於警訊、
    偵查暨原審審理時供述情節大致相符，共犯林文智雖於原審審理時辯稱彼對於戊○○之事實不知情云云，然右揭事實，業據被害人戊○○於警訊中；丙○○於警
    訊及原審調查中指述綦詳，並有中國時報分類廣告一份及載有馬先生聯絡電話之
    名片一紙在卷可稽，此外，復有書寫「戊○○」之薪資信封袋（內裝戊○○所簽
    發本票一張及身分證）、書寫「乙○○」之薪資信封袋（內裝乙○○所簽發本票
    二張及身分證）各一個、載有「需要現金嗎？５萬內，免押、免保，可分期、馬
    上放款，江代書，○九二五—二七一四五六號」字樣之大型廣告貼紙四十三張、
    甲○○所有之行動電話（ＮＯＫＩＡ８２５０、ＮＯＫＩＡ３３１０）二具、林
    文智所有之行動電話（ＮＯＫＩＡ８２５０）一具扣案可資佐證。次按共同正犯
    之成立，祇須具有犯意之聯絡，行為之分擔，既不問犯罪動機起於何人，亦不必
    每一階段犯行，均經參與（最高法院三十四年上字第八六二號判例參照），共犯
    林文智於偵查中供承：伊受僱於甲○○，自九十一年二月底起任討債之工作，月
    薪二、三萬元，平日有收、放款時，甲○○會找伊一起去，伊前後大約辦了十件
    等語（見九十一年度偵字第一二二四號偵查卷第四十五頁反面、原審卷第六十一
    頁），而被告甲○○亦供稱：伊從二月開始作到被查獲時止，大概做了十次，戊○○部分是伊自己去，林文智他應該不知道戊○○的部分：：：多少案件是交由
    林文智辦，伊不清楚，林文智有空，就叫他過來幫忙等語（見原審卷第四十二頁
    、第六十頁），參酌被告甲○○與共犯林文智上揭供述可知，共犯林文智名義上
    雖屬被告甲○○之受僱人，然均實際參與上開放款、收取利息等犯罪構成要件行
    為，共犯林文智雖以伊不知戊○○部分之借款事宜置辯，參諸前揭判例意旨，其
    與被告甲○○仍該當共同正犯之罪責，要無疑義。至被告甲○○選任辯護人於原
    審雖提出辯護意旨略以：被告甲○○原本在家協助父親經營檳榔攤生意，並非以
    從事重利行為作為平日生活之主要之營生，亦即被告甲○○並非以本案犯罪行為
    之不法所得為主要生活依據等語。惟按刑法上所謂常業犯，指反覆以同種類行為
    為目的之社會活動之職業性犯罪而言，至於犯罪所得之多寡，是否恃此犯罪為唯
    一之謀生職業，則非所問，縱令兼有其他職業，仍無礙於該常業犯罪之成立（最
    高法院八十五年度台上字第五一○號判例參照），則依被告甲○○辯護人於原審
    審理中庭呈之答辯狀所載，被告甲○○係因家中檳榔攤生意每況愈下，始興起動
    機為本件重利犯行供貼補家用等語，益徵被告林文益以刊登報紙廣告招攬客戶之
    方式經營高利貸款，顯有反覆以此資以維繫生計之意思，核屬常業犯至明，辯護
    意旨所指，尚無可採。從而，本件被告甲○○常業重利事證明確，犯行洵堪認定
    ，應予依法論科。
二、查被告告甲○○明知社會上有因急迫而舉債濟急，竟預定苛刻條件，一俟他人告
    貸即藉以博取重利，以為生活之資，核其所為，係犯刑法第三百四十五條之常業
    重利罪。被告與共犯林文智二人間，互有犯意聯絡及行為分擔，均為共同正犯。
    右揭事實(1)、(3)部分雖未經起訴，然與起訴部分為常業犯之一罪關係，且經檢察
    官移送併辦（九十一年度偵字第一七七二號），為起訴效力所及，本院自當併予
    審理。再查被告甲○○於八十六年間，因妨害自由案件，經臺灣臺中地方法院八
    十六年度訴字第一七八六號判處有期徒刑二年，嗣經撤回上訴確定，甫於九十年
    六月十一日假釋縮刑期滿執行完畢，有臺灣南投地方法院檢察署刑案資料查註紀
    錄表、臺灣高等法院被告全國前案紀錄表各一紙在卷可考，其於有期徒刑執行完
    畢五年內再犯本件有期徒刑以上之罪，係屬累犯，應依刑法第四十七條規定加重
    其刑。原審以被告甲○○罪證明確，並適用刑法二十八條、第三百四十五條予以
    論罪，且審酌被告年輕力壯，不思憑勞力獲取財物，竟貪圖重利之犯罪動機、對
    經濟本屬弱勢之被害人所造成之損害非輕，又被告於本件犯罪居於主導、謀劃之
    地位，犯罪情節較重、及被告犯後坦承犯行且表悔意等一切情狀，量處有期徒刑
    十月，並敘明扣案之書寫「戊○○」、「乙○○」之薪資信封袋各一個，及行動
    電話（ＮＯＫＩＡ８２５０、ＮＯＫＩＡ３３１０）各一具，均係被告甲○○所
    有，而行動電話（ＮＯＫＩＡ８２５０）一具則係共犯林文智所有，均屬供犯罪
    所用之物（薪資信封袋用以裝填所扣留被害人之證件、本票，行動電話則供聯絡
    被害人約定見面及被告二人相互聯絡之用）；又載有「需要現金嗎？５萬內，免
    押、免保，可分期、馬上放款，江代書，○九二五—二七一四五六號」字樣之大
    型廣告貼紙四十三張，則係被告甲○○所有且為預備供犯罪所用之物，應依刑法
    第三十八條第一項第二款（原審贅載第三款）之規定，併予宣告沒收。至被害人
    戊○○、乙○○之身分證各一張及彼等所簽發之本票三張，均係被害人交付被告
    及林文智供作借款擔保所用之物，並未移轉所有權予被告，非屬被告與林文智所
    有之物；而木棍一支，則據共犯林文智供稱：係甲○○放置於車內供防身之用等
    語在卷，是尚乏證據證明與本件犯罪有何關連，不另為沒收之諭知。原審認事用
    法核無違誤，量刑亦甚妥適，茲查被告前已有如事實欄所載之犯罪科刑紀錄，其
    於上揭案件執行完畢後，不到一年內又犯下本罪，量刑本不宜過輕，上訴意旨並
    未提出任何有利事證以供本院查證，是其上訴並無理由，應予駁回。
三、被告甲○○經合法傳喚，無正當理由不到庭，爰不待其陳述逕行判決。
據上論斷，應依刑事訴訟法第三百七十一條、第三百六十八條，判決如主文。
本案經檢察官丁○○到庭執行職務。
中      華      民      國      九十一     年    十一     月    十九    日
                                臺灣高等法院臺中分院刑事第六庭
                                      審判長法  官  李  文  雄
                                            法  官  邱  顯  祥
                                            法  官  陳  秀  
右正本證明與原本無異。
如不服本判決應於收受送達後十日內向本院提出上訴書狀，其未敘述上訴之理由者並
得於提起上訴後十日內向本院補提理由書（均須按他造當事人之人數附繕本）。
                                            書記官  黃  禎  祥
中      華      民      國      九十一     年    十一     月    二十    日
附錄本案論罪科刑法條全文：
刑法第三百四十五條：
以犯前條之罪為常業者，處五年以下有期徒刑，得併科三千元以下罰金。
                                                                        Ｒ
